【裁判字號】    97,國,23
【裁判日期】    971230
【裁判案由】    國家賠償
【裁判全文】
臺灣高雄地方法院民事判決                97年度國字第23號
原      告  邱徐紹
                      號
訴訟代理人  乙○○
被      告  高雄縣政府警察局
法定代理人  甲○○
訴訟代理人  蘇精哲律師
複  代理人  王建元律師
上列當事人間國家賠償事件，本院於民國97年12月17日言詞辯論
終結，判決如下：
    主  文
原告之訴駁回。
訴訟費用由原告負擔。
    事實及理由
一、按當事人死亡或法定代理人之代理權喪失者，其繼承人或法
    定代理人於得為承受訴訟時，應即為承受訴訟之聲明，民事
    訴訟法第175 條第1 項定有明文。本件原告起訴時，被告之
    法定代理人為黃昇勇，嗣於審理中變更為甲○○，並聲明承
    受訴訟，有內政部民國97年9 月30日台內人字第0970159315
    號令及聲明承受訴訟狀各1 份在卷可按（本院卷第41至44頁
    ），核無不合，應予准許。
二、原告起訴主張：原告於95年9 月21日上午9 時32分許，駕駛
    車牌號碼VW-0945 號自用小客車（下稱系爭車輛）行經台21
    線260.5 公里處，遭被告所屬旗山分局以流動式（三角架）
    測速儀器測得「行車速度為每小時82公里、超速22公里」而
    逕行舉發，經原告提出申訴，仍遭交通部公路總局高雄區監
    理所旗山監理站（下稱旗山監理站）裁處罰鍰並記違規點數
    。惟被告用以放置測速儀器之地點距離告示牌放置地點僅85
    公尺，不足道路交通管理處罰條例規定之100 公尺，顯係違
    規舉發，嗣經原告聲明異議後，已台灣高等法院高雄分院（
    下稱高雄高分院）裁定撤銷裁罰確定。惟原告於聲明異議至
    撤銷裁罰確定期間，因至監理機關辦理年度驗車時，監理機
    關以有罰單未繳拒絕檢驗，並以原告未為檢驗而處罰鍰並註
    銷牌照。原告因此事精神焦慮而罹患三叉神經痛，又因無法
    使用上開車輛接送邱黃壽梅邱黃壽梅至醫院就診復健，邱黃
    壽梅邱黃壽梅因而不幸死亡，原告精神痛苦受有非財產上損
    害。被告應賠償原告就診醫療費用新台幣（下同）20萬元及
    精神慰撫金100 萬元，合計120 萬元。原告向被告請求國家
    賠償，竟遭拒絕。爰依國家賠償法第2 條第2 項之規定，提
    起本訴，並聲明：被告應給付原告120 萬元及自起訴狀繕本
    送達翌日起至清償日止，按年息百分之5 計算之利息。
三、被告則以：原告確有超速行駛之情事，其所請求之醫療費及
    精神慰撫金，均與舉發行為無因果關係，原告請求並無可採
    等語，資為抗辯。並聲明：原告之訴駁回。
四、兩造不爭執事項：
  (一)原告於95年9 月21日上午9 時32分許，駕駛車牌號碼VW-094
    5 號自小客車行經台21線260.5 公里處，遭被告所屬旗山分
    局以流動式（三角架）測速儀器測得「行車速度為每小時82
    公里、超速22公里」而逕行舉發，並經旗山監理站裁處罰鍰
    並記違規點數1 點。因旗山分局放置測速儀器之地點距離告
    示牌放置地點僅85公尺，不符道路交通管理處罰條例第7 條
    之2 第1 項第7 款、第2 項第9 款、第3 項及第4 項之規定
    ，經原告聲明異議後，本院95年度交聲字第906 號裁定撤銷
    原處分，嗣經高雄高雄分院96年度交抗字第50號裁定不罰。
  (二)原告所有系爭車輛因未依限期參加車輛定期檢驗，經旗山監
    理站裁處罰鍰1,400 元並註銷牌照。
  (三)原告曾向被告請求國家賠償，被告拒絕賠償並製作97年8 月
    1 日97高縣警法賠字第4 號拒絕賠償理由書送達原告。
五、本件之爭點為：(一)原告罹患三叉神經痛及邱黃壽梅死亡致原
    告精神痛苦是否與被告之舉發行為有相當因果關係？(二)原告
    請求被告賠償醫療費用及精神慰撫金有無理由？茲論述如下
    ：
  (一)原告罹患三叉神經痛及邱黃壽梅死亡致原告精神痛苦是否與
    被告之舉發行為有相當因果關係？
  1.按因故意或過失，不法侵害他人之權利者，負損害賠償責任
    ，民法第184 條第1 項前段定有明文。又損害賠償之債之成
    立，其損害之發生與有責原因事實間，所謂之相當因果關係
    ，係指依經驗法則，綜合行為當時所存在之一切事實，為客
    觀之事後審查，在一般情形上，有此環境、有此行為之同一
    條件，足以發生同一之結果者，該條件即為發生結果之相當
    條件，其行為與結果為有相當之因果關係。反之，若在一般
    情形上，有此同一條件存在，依客觀之審查，不必皆發生此
    結果，該條件與結果尚非相當，而僅屬偶發之事實，其行為
    與結果間即難認為有相當因果關係。
  2.原告主張其經被告違法舉發行為後，於聲明異議及抗告期間
    系爭車輛因未依裁決處分繳納罰鍰，而無從完成車輛之年度
    檢驗，致遭註銷車籍登記，原告因而罹患三叉神經痛，且因
    無法使用系爭車輛接送邱黃壽梅至醫院就診，邱黃壽梅因而
    不幸死亡致原告精神痛苦等情。被告對於原告於95年9 月21
    日上午9 時32分許，駕駛系爭車輛行經台21線260.5 公里處
    ，遭被告所屬旗山分局以流動式（三角架）測速儀器測得「
    行車速度為每小時82公里、超速22公里」而逕行舉發，並經
    旗山監理站裁處罰鍰1,800 元並記違規點數。因旗山分局放
    置測速儀器之地點距離告示牌放置地點僅85公尺，不符道路
    交通管理處罰條例第7 條之2 第1 項第7 款、第2 項第9款
    、第3 項及第4 項之規定，經原告聲明異議後，本院95年度
    交聲字第906 號裁定撤銷原處分，嗣高雄高分院96年度交抗
    字第50號裁定不罰。原告所有系爭車輛因未依裁決處分繳納
    罰鍰，而無從完成車輛之年度檢驗，經旗山監理站以不依期
    限參加定期檢驗為由裁處罰鍰1,400 元並註銷牌照等情，雖
    不爭執，惟否認原告罹患三叉神經痛及邱黃壽梅死亡致原告
    精神痛苦等情況與被告之舉發行為有相當因果關係。
  3.經查：原告主張其罹患三叉神經痛乙情，並提出診斷證明書
    1 紙為據，該紙診斷證明書記載原告經診斷罹患三叉神經痛
    ，於95年11月16日施行立體定位三叉神經阻斷手術，有診斷
    書在卷可稽（本院卷第6 頁）。而被告於95年10月3 日舉發
    原告之超速駕駛行為，旗山監理站於95年11月7 日以原告汽
    車駕駛人行車速度，超過規定之最高時速20公里以上40公里
    以下，依違反道路交通管理處罰條例第40條規定裁處罰鍰1,
    800 元，亦有旗山監理站裁決書在卷可查（本院卷第50頁）
    ，旗山監理站復於96年11月21日以原告不依期限參加定期檢
    驗，依道路交通管理處罰條例第17條規定裁處罰鍰1,400 元
    ，並註銷牌照，亦有旗山監理站之裁決書可考（本院卷第48
    頁）。原告罹患三叉神經痛雖係在旗山監理站以超速駕駛為
    由裁處罰鍰之後，然當時裁處罰鍰金額1,800 元，並非鉅額
    ，原告是否因此即焦慮而罹患三叉神經痛，並無法證明。再
    者，原告罹患三叉神經痛係在95年11月間，而旗山監理站於
    96年11月21日以原告不依期限參加定期檢驗裁處罰鍰並註銷
    牌照，原告主張其在聲明異議、抗告期間，因旗山監理站以
    有罰單未繳拒絕檢驗並以原告未為檢驗而處罰鍰並註銷牌照
    ，原告因而精神焦慮罹患三叉神經痛之事實，亦無可採。自
    難認原告主張其罹患三叉神經痛與被告之舉發行為間有相當
    因果關係。
  4.邱黃壽梅於旗山監理所裁處吊銷系爭車輛牌照後之97年4 月
    20日死亡之事實，固有原告提出之死亡證明書為憑（本院卷
    第52頁），然觀之該紙死亡證明書，邱黃壽梅之死因為心肺
    衰竭、心血管病變。原告所有系爭車輛雖經註銷車牌而禁止
    行駛，然在一般情形上，原告無法使用系爭車輛，並不當然
    發生邱黃壽梅死亡之結果，依前述說明，邱黃壽梅死亡之結
    果僅係偶發之事實，原告主張其因邱黃壽梅死亡而精神痛苦
    ，自與被告之舉發行為無相當因果關係。
  (二)原告請求被告賠償醫療費用及精神慰撫金有無理由？
    原告罹患三叉神經痛、邱黃壽梅死亡致原告精神痛苦既與被
    告之舉發行為無相當因果關係，則其據以請求被告賠償醫藥
    費及精神慰撫金，洵屬無據，應予駁回。
六、綜上所述，原告依據國家賠償法第2 條第2 條律關係請求被
    告給付120 萬元及自起訴狀繕本送達翌日起至清償日止，按
    年息百分之5 之利息，為無理由，應予駁回。
七、據上論結，本件原告之訴為無理由，依民事訴訟法第78條之
    規定，判決如主文。
中    華    民    國    97    年    12    月    30    日
                  民事第三庭    法  官  陳宛榆
正本係照原本作成。
如不服本判決，應於送達後20日內，向本院提出上訴狀並表明上
訴理由，如於本判決宣示後送達前提起上訴者，應於判決送達後
10日內補提上訴理由書（須附繕本）。
中    華    民    國    97    年    12    月    30    日
                                書記官  曹德英


司法院資訊處製作；財團法人民間司法改革基金會備份。
